【裁判字號】    95,台上,140
【裁判日期】    950125
【裁判案由】    給付退休金
【裁判全文】
最高法院民事判決              九十五年度台上字第一四０號
    上  訴  人  台中縣豐原市農會
    法定代理人  楊炳鑫
    上  訴  人  台灣土地銀行股份有限公司
    法定代理人  呂桔誠
    共      同
    訴訟代理人  熊梓檳律師
                楊國煜律師
    被 上訴 人  甲○○
                        197.
    訴訟代理人  王文聖律師
上列當事人間請求給付退休金事件，上訴人對於中華民國九十三
年一月十三日台灣高等法院台中分院第二審判決（九十二年度勞
上字第九號），提起上訴，本院判決如下：
    主  文
上訴駁回。
第三審訴訟費用由上訴人負擔。
    理  由
本件被上訴人主張：伊自民國五十四年十一月起任職於上訴人台
中縣豐原市農會（下稱豐原市農會）供銷部，至九十年四月十三
日自該農會信用部屆齡退休並通過在案，依伊任職年資計算，得
請領退休金新台幣（下同）一百八十七萬六千二百元，另得請領
離職互助金一百二十八萬一千二百九十四元，合計為三百十五萬
七千四百九十四元。詎豐原市農會竟以九十年九月十九日豐農會
務字第一０六五號函表示伊因涉案正進入司法程序中，經台中縣
政府函示俟法院判決無罪確定後，再行發給退休金及互助金為由
，拒絕支付系爭退休金及互助金，將之存儲於豐原市農會信用部
專戶，惟豐原市農會前揭函文所稱之「涉案正進入司法程序中」
等語，應係指原任職豐原市農會信用部之訴外人張國在於八十九
年十月十八、十九日偽刻客戶印章進行冒貸、及假藉辦理訴訟催
收業務之名義，偽開支出傳票，持以向豐原市農會轉帳人員陳錦
萍要求開立存放行庫之收入傳票，復持向出納莊文杉詐稱因業務
需要，要求開立合庫支票，繼而持已開立之合庫支票，向當時任
職豐原市農會信用部專員之伊及出納人員詐欺，致伊及出納人員
不疑有詐，而在合庫支票橫線註記上用印，更改為即期支票，而
領得票面所載金額一案。訴外人張國在因上開偽造文書、詐欺等
犯行，業經台灣台中地方法院（下稱台中地院）以九十年度訴字
第一二五八號刑事判決有罪在案。訴外人張國在上開犯行係利用
伊不知情而為犯罪行為，伊本無任何刑責，亦未因該案件而為檢
察官偵查起訴，豐原市農會自不得以此為由，拒絕給付伊上開得
請領之退休金及互助金。又豐原市農會之會員代表、理事、監事
及總幹事對其所屬信用部之職權，已於九十年九月十四日遭財政
部依金融機構合併法第十三條第二項規定函令停止，並指派訴外
人中央存款保險股份有限公司（下稱中央存保公司）代行，財政
部並命令豐原市農會將其信用部營業上所必需之財產，讓與上訴
人台灣土地銀行股份有限公司（下稱台灣土地銀行），依其二人
於九十年九月十五日之讓與承受農會信用部契約內容所示，台灣
土地銀行同意概括承受豐原市農會信用部之所有資產及其負債，
系爭退休金及互助金款項並已移交台灣土地銀行，核屬債務承擔
之性質，依民法第三百零五條規定，豐原市農會與台灣土地銀行
就所承擔之債務應連帶負其責任，爰訴請上訴人應連帶給付三百
十五萬七千四百九十四元，及自起訴狀繕本送達翌日起算之法定
遲延利息之判決。
上訴人豐原市農會以：伊對所屬信用部之職權，業遭財政部命令
停止，該部資產及負債已讓與台灣土地銀行，已無權為系爭退休
金及互助金之給付，縱伊須負連帶給付之責，因被上訴人於任職
期間上開未盡查核監督之事由，所生職務上加害給付之行為，致
伊損失一千八百九十萬元，該債務已屆清償期，且無不得抵銷之
情形，伊得主張抵銷等語置辯。上訴人台灣土地銀行則以：伊雖
有於九十年九月十五日概括承受豐原市農會信用部之資產及負債
，惟關於豐原市農會信用部員工之勞動契約，尚未達成協議，另
依讓與承受農會信用部契約第六條所定，伊僅對九十年九月十五
日時仍為豐原市農會信用部員工而未經留用者，始有給付退休金
之義務，然被上訴人係於九十年四月十三日退休，伊自無須承受
系爭退休金及互助金，至上訴人二者間之移交清冊中，雖有系爭
退休金及互助金之移交，惟此部分應不屬讓與承受農會信用部契
約之承受範圍等語，資為抗辯。
原審審理結果，以：被上訴人主張之上揭事實，有豐原市農會九
十年九月十九日豐農會務字第一０六五號函、台中縣政府九十年
六月十一日九十府農輔字第一六三００三號函、台中地院九十年
度訴字第一二五八號張國在偽造文書刑事判決、財政部於九十年
九月十四日臺財融(三)字第０九０三０００九四、００九三０００
一一六號函、讓與承受農會信用部契約、中央存保公司九十一年
十月二十九日存保法字第九一００一二八八三號函等件在卷可稽
，並為上訴人所不爭執，堪信為真實。系爭退休金及互助金存在
所屬信用部專戶，已移交予台灣土地銀行等情，已如上述，並據
證人即移交人廖春麟於第一審法院審理中證稱屬實，並提出會計
股移交表冊目錄、代收款項及退休申請書等件為證，且為台灣土
地銀行所不爭執。按中央存保公司函亦以系爭退休金及互助金，
豐原市農會原即將之帳列於其所屬信用部之負債科目之「代收款
項」內，並已移交於承受之台灣土地銀行等情，有該公司九十一
年十月二十九日存保法字第九一００一二八八三號函可稽，足見
，系爭退休金及互助金債務亦依上開讓與承受契約，由台灣土地
銀行承受，而生債務承擔之效力，台灣土地銀行就系爭退休金及
互助金即應負債務承擔之義務，則其辯稱承受之債務範圍不包括
系爭退休金及互助金云云，自不足採。豐原市農會依民法第三百
零五條規定，既仍應與承擔人即台灣土地銀行負連帶給付責任，
則豐原市農會對被上訴人仍負有給付系爭退休金及互助金之債務
。次查被害人依加害給付規定請求賠償時，固無須證明加害人有
過失，僅須證明其受有損害即可，惟法院仍應審酌該加害給付，
債務人有無可歸責於己之事由。核系爭支票之簽發，應先由承辦
人員開具支出傳票，再由轉帳人員開立存放行庫之收入傳票後，
始開立支票，而由該支出傳票之記載，係由訴外人張國在偽以製
作，經主管股長、會計股長、秘書核章，再由被上訴人代理總幹
事核章一節，有該支出傳票附於台灣台中地方法院檢察署八十九
年度發查字第一二七一號卷第三十四頁可稽。又依證人即豐原市
農會擔任轉帳工作之職員陳錦萍於原審法院調查程序中結證稱：
「八十九年十月十九日張國在持一千八百九十萬元的支出傳票給
我，他是放款的主辦，他叫我蓋章，我就蓋章，……處理其他的
傳票也是這樣」；另據證人即出納莊文杉結證稱：「我依轉帳所
開出來的收入傳票來簽發支票，我簽發的支票有平行線，但如果
農會庫存的錢不夠，要去別家行庫領錢，就會把平行線刪掉，實
際上經常把平行線刪掉，以前都是這樣做，……張國在告訴甲○
○，很多人要搶標，甲○○才把平行線刪掉，當時動用該支票之
支出，是放款部的權責，而張國在為當天放款部最高職務代理人
」等語甚詳，證人均證稱其等於上開傳票上蓋章、或簽發支票均
依指示所為，並未審核任何文件等情屬實，又由該支出傳票經主
管股長、會計股長、秘書層層核章，並未見豐原市農會主張有檢
附相關文件，供上開之人核章時審核；又豐原市農會於平日即有
因庫存現金不夠，而塗銷支票平行線之慣例，亦據證人莊文杉證
述屬實，足見豐原市農會，各部門均因循往例便宜行事；又豐原
市農會亦不否認其亦無從知悉張國在非法挪用該支票金額等情，
復經調閱第一審法院九十年度訴字第一二五八號張國在偽造文書
全卷，查明張國在係利用豐原市農會於八十九年十月十九日辦理
自強活動之機會，假藉其辦理農會訴訟催收業務之名義，施用詐
術使上開承辦人員無從發現其犯行，而上述開立傳票及支票之程
序，各單位亦依循往例為之。足見豐原市農會所受上開一千八百
九十萬元之損害，實應歸責於其內部管理之問題，尚無積極之事
證足認有可歸責於被上訴人之事由，則豐原市農會主張受有上開
一千八百九十萬元之損害，被上訴人應負加害給付之損害責任，
並主張上開之抵銷云云，即不足採。從而，被上訴人請求上訴人
應連帶給付三百十五萬七千四百九十四元本息，洵屬正當，應予
准許等詞，為其心證所由得。並說明其餘攻擊防禦方法不予審酌
之理由，爰維持第一審所為被上訴人勝訴之判決，駁回上訴人之
上訴，經核於法洵無違誤。末查，豐原市農會既規定總幹事於支
票核章時，應審查付款單、開支請示單及支出傳票，則被上訴人
於核章時，未依規定辦理，即有可議，固不能因該農會各部門均
因循往例便宜行事而卸責，惟張國在係該農會放款部之最高職務
代理人，且為支出傳票之製作人，其詐取該支票之方法，已如前
述，而豐原市農會亦不否認其亦無從知悉張國在非法挪用該支票
金額，為原審所確定之事實。則當日代理總幹事之被上訴人於前
揭支票上蓋用所保管農會總幹事印章時，各項支出款項之手續及
應備之傳票等均已齊備，縱加審核亦無從查出其弊端，顯難認被
上訴人就此注意義務之違反，而得認其有可歸責事由。上訴論旨
，就原審取捨證據、認定事實及解釋契約之職權行使，指摘原判
決不當，求予廢棄，非有理由。
據上論結，本件上訴為無理由。依民事訴訟法第四百八十一條、
第四百四十九條第一項、第七十八條，判決如主文。
中    華    民    國  九十五  年    一    月  二十五  日
                      最高法院民事第八庭
                          審判長法官  朱  建  男
                                法官  顏  南  全
                                法官  許  澍  林
                                法官  袁  靜  文
                                法官  鄭  傑  夫
      本件正本證明與原本無異
                                      書  記  官
中    華    民    國  九十五  年    二    月   十五   日
                                                      Ｔ


司法院資訊處製作；財團法人民間司法改革基金會備份。
